ACORDAO-COMPLETO-2442169

ACÓRDÃO 1773/2021 ATA 28/2021 - PLENÁRIO

VISTOS, relatados e discutidos estes autos de Representação, autuada por força do item 9.3 do Acórdão 1042/2018-TCU-Plenário (relator: Ministro Aroldo Cedraz) , em face de supostas irregularidades tipificadas pela não da inclusão do Regime Aduaneiro Especial de Exportação e Importação de Bens Destinados às Atividades de Pesquisa e de Lavra das Jazidas de Petróleo e de Gás Natural (Repetro) no Demonstrativo dos Gastos Governamentais Indiretos de Natureza Tributária (DGT) ; e pelo não atendimento ao disposto no art. 14 da Lei Complementar 101/2000; o que ensejou análises mais profundas sobre a natureza do Repetro, se classificável ou não como "despesa tributária".
ACORDAM os Ministros do Tribunal de Contas da União, reunidos em Sessão do Plenário, diante das razões expostas pelo Relator, em:
9.1 nos termos dos arts. 235 e 237, inciso VI, do Regimento Interno deste Tribunal, conhecer da presente representação, para, no mérito, considerá-la improcedente;
9.2 considerar atendida a determinação inserta no item 9.3 do Acórdão 1042/2018-TCU-Plenário, relator ministro Aroldo Cedraz, autorizando o arquivamento deste processo após o trânsito em julgado do presente acórdão. 
9.3 dar ciência do presente Acórdão à Secretaria da Receita Federal do Brasil, informando que o teor integral do Relatório e Voto que o fundamentam poderá ser obtido no endereço eletrônico www.tcu.gov.br/acordaos.

Representação instaurada com o objetivo de obter análise aprofundada acerca da inclusão ou não do Repetro no Demonstrativo dos Gastos Tributários e no Demonstrativo Regionalizado sobre as Receitas e as Despesas decorrentes de Benefícios de Natureza Tributária; e se a prorrogação do Repetro deve obediência ou não ao disposto no art. 14 da Lei de Responsabilidade Fiscal (LRF).

Secretaria do Tesouro Nacional; Secretaria Especial da Receita Federal do Brasil.

3. Interessados/Responsáveis: não há.

13.1. Ministros presentes: Ana Arraes (Presidente), Walton Alencar Rodrigues, Raimundo Carreiro (Relator), Bruno Dantas, Vital do Rêgo e Jorge Oliveira.
13.2. Ministros-Substitutos convocados: Augusto Sherman Cavalcanti e Marcos Bemquerer Costa.
13.3. Ministros-Substitutos presentes: André Luís de Carvalho e Weder de Oliveira.

RAIMUNDO CARREIRO

Trata-se de representação formulada pela Secretaria de Macroavaliação Governamental (Semag) , em atendimento a determinação expressa no item 9.3 do Acórdão 1042/2018-TCU-Plenário (TC Processo 031.800/2016-5, relator: Ministro Aroldo Cedraz) , em que o Tribunal apreciou relatório de auditoria na Secretaria Especial da Receita Federal do Brasil (SRFB) , para avaliação dos controles e da conformidade dos procedimentos realizado no âmbito do Regime Aduaneiro Especial de Exportação e Importação de Bens Destinados às Atividades de Pesquisa e de Lavra das Jazidas de Petróleo e de Gás Natural (Repetro) , assim exarada:
9.3. determinar à Segecex, com base no art. 43 da Resolução-TCU 259/2014, que providencie a constituição de processo apartado e remessa deste à unidade técnica especializada, nos termos do art. 257, parágrafo único, do Regimento Interno do TCU, do item 9.3 do Acórdão 793/2016-TCU-Plenário e do art. 17, V e XI, da Portaria-Segecex 5/2017, com o objetivo de obter análise aprofundada acerca da inclusão ou não do Repetro no Demonstrativo dos Gastos Tributários e no Demonstrativo Regionalizado sobre as Receitas e as Despesas decorrentes de Benefícios de Natureza Tributária (item 139, achado III.2) ; e se a prorrogação do Repetro deve obediência ou não ao disposto no art. 14 da Lei de Responsabilidade Fiscal (LRF) (item 173 - achado III.3) ;  (grifei) .
2.	Referida determinação foi motivada por dois achados de auditoria, a revelar procedimentos cuja legalidade foi originalmente questionada pela unidade de instrução:
	a) não inclusão do Repetro no Demonstrativo dos Gastos Tributários (DGT) , previsto no §6º do art. 165 da Constituição Federal de 1988;
	b) não atendimento dos requisitos do art. 14 da Lei Complementar 101/2000, aplicáveis à "concessão ou ampliação de incentivo ou benefício de natureza tributária da qual decorra renúncia de receita", quando da prorrogação do Repetro (Decreto 9.128/2017) . 
3.	Reproduzo a seguir, com ajustes de forma, o teor principal da instrução conclusiva lavrada no âmbito da Semag, cuja proposta de encaminhamento foi endossada pela direção da unidade técnica (peças 36 a 38) :
 (...) 
A SRFB divergiu das conclusões da equipe de auditoria [quanto aos achados descritos], argumentando que o regime especial não se enquadra no conceito de gasto tributário, sendo desnecessária sua inclusão no Demonstrativo dos Gastos Governamentais Indiretos de Natureza Tributária (DGT) . Na visão do órgão, apesar de o atendimento aos requisitos do art. 14 da LRF abranger um conceito de renúncia de receitas mais amplo do que o de gasto tributário, o qual incluiria o Repetro, as condições iniciais do regime estariam mantidas na sua prorrogação, de forma que não seriam promovidas alterações na base de cálculo e nas projeções de renúncias de receitas, o que afastaria a prorrogação do Repetro de uma ampliação de benefício tributário e prescindiria do atendimento aos requisitos do art. 14 da LRF.
Diante da divergência, a equipe de auditoria propôs que fosse determinado à Secretaria-Geral de Controle Externo (Segecex) que constituísse processo apartado e, posteriormente, encaminhasse-o à unidade técnica especializada para analisar as questões polêmicas. A Segecex, por meio do Memorando 58/2018 (peça 1) , solicitou a esta Secretaria de Macroavaliação Governamental (Semag) que constituísse processo apartado e realizasse o exame da matéria. A Resolução-TCU 259/2014 estabelece que:
Art. 43. Constatada a existência de matéria cuja apuração e apreciação não guardem relação de dependência com os assuntos tratados no processo, poderá ser constituído, para exame da referida matéria, processo apartado, de natureza semelhante ou diversa do processo originador, mediante o desentranhamento ou reprodução por cópia de peças.
 (...) 
§2º Quando a instrução do processo apartado for de competência de outra unidade, o processo será a ela encaminhado.
Os temas a serem tratados no processo apartado constituem a renúncia de receitas e o cumprimento das exigências da Lei de Responsabilidade Fiscal, temas de competência da Semag, conforme o art. 17, incisos V e XI, da Portaria-Segecex 5/2017. Por conseguinte, serão analisados nesta representação se o Repetro deve ou não ser incluído no demonstrativo regionalizado de benefícios tributários e se a sua prorrogação deveria ter atendido aos requisitos estabelecidos no art. 14 da LRF. O presente processo atende à determinação do item 9.3 do Acórdão 1042/2018-TCU-Plenário, relator min. Aroldo Cedraz.
EXAME DE ADMISSIBILIDADE
Inicialmente, deve-se registrar que a representação preenche os requisitos de admissibilidade constantes no art. 235 do Regimento Interno do TCU, haja vista a matéria ser de competência do Tribunal e referir-se a responsável sujeito a sua jurisdição. Além disso, a representação foi instaurada pela Semag, que possui legitimidade para representar ao Tribunal, consoante disposto no inciso VI do art. 237 do RI/TCU, a partir de determinação do Acórdão 1042/2018-TCU-Plenário, relator min. Aroldo Cedraz.
Ainda, conforme dispõe o art. 103, § 1º, in fine, da Resolução-TCU 259/2014, verifica-se a existência do interesse público no trato da suposta irregularidade, pois a não inclusão de um gasto tributário nos demonstrativos exigidos pela Constituição Federal e a sua instituição sem obediência às regras da LRF poderia, em tese, causar prejuízo à transparência das renúncias de receitas à responsabilidade na gestão fiscal.
Dessa forma, a representação deve ser conhecida, para fins de apuração da sua procedência, nos termos do art. 234, § 2º, segunda parte, do Regimento Interno do TCU, aplicável às representações de acordo com o parágrafo único do art. 237 do mesmo RI/TCU.
Histórico
Esta constitui a terceira instrução realizada no âmbito do TC Processo 020.313/2018-7. Na primeira instrução (peça 10) , analisaram-se os argumentos da equipe de auditoria e da SRFB, tendo sido proposta diligência para que o órgão apresentasse nova análise quanto ao enquadramento do Repetro ou de parte dele como gasto tributário, após o advento da Lei 13.586/2017, e da necessidade de o programa constar do demonstrativo regionalizado, sobre as receitas e as despesas, decorrente de benefícios de natureza tributária, conforme exige o § 6º do art. 165 da CF/1988. Após resposta da SRFB, a segunda instrução (peça 22) verificou que o órgão não havia se manifestado acerca do enquadramento do Repetro como gasto tributário quanto aos tributos Imposto sobre a Renda das Pessoas Jurídicas (IRPJ) , Imposto sobre a Renda Retido na Fonte (IRRF) e Contribuição Social sobre o Lucro Líquido (CSLL) , sendo proposta nova diligência. Nesta seção são apresentadas as análises realizadas pela auditoria e as duas instruções anteriores do presente processo. Cabe ressaltar que parte significativa da análise do enquadramento do Repetro como gasto tributário é realizada na segunda instrução, constando dela o maior detalhamento dos elementos conceituais necessários para a compreensão das conclusões desta terceira instrução. 
Análise dos achados no relatório de auditoria
Não inclusão do Repetro no demonstrativo regionalizado do efeito de renúncias de receitas e no Demonstrativo de Gastos Tributários
A CF/1988 estabelece, em seu art. 165:
§ 6º O projeto de lei orçamentária será acompanhado de demonstrativo regionalizado do efeito, sobre as receitas e despesas, decorrente de isenções, anistias, remissões, subsídios e benefícios de natureza financeira, tributária e creditícia.
Observa-se que a CF/1988 trata de diferentes instrumentos de renúncias de receitas, não apenas tributárias, mas também financeiras e creditícias. Para atender a esse dispositivo constitucional, especificamente no caso dos benefícios tributários, a SRFB elabora o Demonstrativo dos Gastos Governamentais Indiretos de Natureza Tributária (DGT) , que acompanha o Projeto de Lei Orçamentária Anual (PLOA) como informação adicional.
Entretanto, o Repetro não constava do DGT quando da realização da auditoria. No entender da equipe de auditoria, o regime especial configura um gasto tributário e, por isso, deveria compor o demonstrativo, enquanto a SRFB entendeu que o Repetro não se enquadra no conceito de gasto tributário.
Segundo o relatório de auditoria (peça 3, p.17) , a partir do conceito de tributo do Código Tributário Nacional (CTN) , obtém-se uma noção ampla do que seja considerado benefício tributário:
Tal conceito refere-se à ideia geral de redução do ônus tributário. De modo sucinto, relaciona-se à redução do pagamento devido a título de tributo, quaisquer que sejam os meios e as condições que autorizem e efetivem essa redução, e quaisquer que sejam as finalidades que fundamentem a concessão do benefício. 
O relatório ainda utilizou como parâmetro a definição de gasto tributário utilizada pela Lei de Diretrizes Orçamentárias (LDO) de 2012, Lei 12.465, de 12 de agosto de 2011, em seu art. 89:
§ 2º São considerados incentivos ou benefícios de natureza tributária, para os fins desta Lei, os gastos governamentais indiretos decorrentes do sistema tributário vigente que visem atender objetivos econômicos e sociais, explicitados na norma que desonera o tributo, constituindo-se exceção ao sistema tributário de referência e que alcancem, exclusivamente, determinado grupo de contribuintes, produzindo a redução da arrecadação potencial e, consequentemente, aumentando a disponibilidade econômica do contribuinte.
Entendeu a equipe que o Repetro se enquadraria como gasto tributário, pois o programa atenderia aos quatro requisitos para sua classificação, quais sejam (peça 3, p. 17) :
visa atender a objetivos econômicos e sociais;
os objetivos que pretende alcançar não sejam objeto de alocação de recursos específicos no orçamento;
tais objetivos sejam alcançados por meio do aumento da disponibilidade econômica de determinado grupo de contribuintes; e
a concessão do benefício reduz efetiva ou potencialmente os recursos disponíveis do governo para cumprimento de suas obrigações constitucionais ou legais.
Nos comentários da SRFB aos achados de auditoria (peça 4) , o órgão discorda da equipe de auditoria, afirmando que o Repetro não constituiria um gasto tributário, por conseguinte, não deveria compor o DGT. Para fundamentar tal posicionamento, a SRFB discorre sobre o conceito de gasto tributário como
gastos indiretos do governo realizados por intermédio do sistema tributário, visando a atender objetivos econômicos e sociais e constituem-se em uma exceção ao sistema tributário de referência, reduzindo a arrecadação potencial e, consequentemente, aumentando a disponibilidade econômica do contribuinte" (peça 4, p.16) . 
Na visão do órgão jurisdicionado, a classificação do Repetro como gasto tributário deveria
levar em consideração as regras que determinam a obrigação tributária de cada um dos tributos abrangidos, pois são vários os sistemas tributários de referência envolvidos (II, IPI, PIS/COFINS) , caso contrário, em se adotando uma única regra geral, apenas os elementos da hipótese de incidência de um tributo poderiam ser considerados como referência aplicável a todos os casos e, assim, todo o restante, consequentemente, seria desvio da tributação (peça 4, p.17) .
O órgão passa, então, a fazer uma análise do Sistema Tributário de Referência (STR) de cada tributo, conforme apresentado no DGT. Quanto ao Imposto sobre Produtos Industrializados (IPI) e as contribuições para o Programa de Integração Social (PIS) e para o Financiamento da Seguridade Social (Cofins) , a SRFB entende que se trata de tributos do tipo imposto sobre valor agregado-consumo (IVA-Consumo) , em que os bens de capital não compõem a base tributária. Tendo em vista que os produtos exportados não fazem parte do STR desses tributos, não poderiam ser classificados como gasto tributário, ou seja, mesmo sem o programa, não há tributação sobre a exportação.
Do lado da importação, as suspensões do Repetro gerariam direito ao crédito por parte das empresas do regime, conforme disposto no art. 15 da Lei 10.865/2004. De acordo com o princípio da não-cumulatividade, aplicado ao PIS-Confins, do valor a ser recolhido a título de tributo, são deduzidos os montantes pagos em relação ao mesmo produto nas fases pretéritas do processo produtivo. Dessa maneira, os valores que seriam pagos na importação dos bens do Repetro constituiriam, na realidade, créditos. Destarte, segundo a SRFB, "o impacto na arrecadação se resumiria à diferença temporal decorrente do fluxo de creditamento por parte das empresas do Repetro". Além disso, a SRFB informa que "adota o chamado enfoque de longo prazo e, por isso, não enquadra o Repetro como gasto tributário nessas situações (IPI, PIS e Cofins) " (peça 4, p. 19) .
No caso do Imposto de Importação (II) , entende a SRFB que, embora incida sobre a base de consumo, deve ser analisado separado dos demais. Isso se deve principalmente ao fato de o II possuir caráter predominantemente regulatório. Segundo o STR do II no DGT PLOA 2019:
No Brasil, o imposto de importação tem marcada natureza extrafiscal e sua utilização está mais ligada a objetivos de política de comércio exterior e desenvolvimento da indústria nacional do que a arrecadação tributária.
Entre os objetivos pretendidos na adoção e na gradação do imposto de importação, podemos citar: proteção à produção e indústria nacional, políticas de substituição de importações, fomento à setores nacionais incipientes, regulação da balança de pagamentos, e até em alguns países a geração de receitas tributárias.
Segundo a SRFB, a extrafiscalidade do II seria "intrínseca aos regimes especiais vigentes", ou seja, são instituídos regimes especiais justamente com objetivos regulatórios. Ademais, a "não tributação, associada a um regime especial de admissão temporária, é admissível para obtenção de novas tecnologias e para o aumento da competitividade no mercado internacional" (peça 4, p. 20) . Dessa forma, entende o órgão que a regra alternativa de não tributação não deveria ser tratada como um gasto tributário, mas como parte do sistema de referência desse tipo de tributação.
Para corroborar tal afirmação, a SRFB cita o relatório de levantamento (TC Processo 015.052/2009-7) , apreciado pelo Acórdão 747/2010-TCU-Plenário, relator min. Augusto Nardes, segundo o qual:
De acordo com o art. 14, § 3º, inciso I, da LRF, as disposições da lei não se aplicam à alteração de alíquota do Imposto sobre Importação-II, do Imposto sobre Exportação - IE, do Imposto sobre Produtos Industrializados - IPI e do Imposto sobre Operações Financeiras - IOF, que não têm apenas a finalidade de gerar receita, mas também fazer regulação econômica.
No entanto, a redução desses impostos pode dar-se por meio de outros instrumentos, como a redução do montante devido, alcançado um grupo ou grupos restritos de contribuintes, com vistas a atingir outros objetivos sociais e econômicos que não realizar regulação econômica. Nesses casos, verifica-se um tratamento diferenciado que se afasta do sistema tributário de referência, com objetivos de promoção do desenvolvimento econômico ou social, caracterizando verdadeiros gastos tributários, submetidos, portanto, às condições do art. 14 da LRF.
Para a SRFB, a tributação do II aplicável ao Repetro tem como finalidade principal a regulação econômica, com vistas à ampliação da competitividade da indústria do petróleo ao facilitar a entrada de insumos, ainda que tenha sido adotado um regime especial ao invés da redução de alíquota, como dispõe o inciso I do §3º do art. 14 da LRF.
Não obediência ao disposto no art. 14 da LRF na prorrogação do Repetro
Segundo o relatório de auditoria, durante a realização dos trabalhos, foi identificado que estavam sendo promovidas tratativas para prorrogação do Repetro, cuja vigência se encerraria em 31/12/2020, o que veio posteriormente a se confirmar com a edição do Decreto 9.128/2017.
Uma vez que a equipe de auditoria considerou o Repetro como um benefício tributário, entendeu que a sua prorrogação deveria atender às exigências do art. 14 da LRF, que estabelece:
Art. 14. A concessão ou ampliação de incentivo ou benefício de natureza tributária da qual decorra renúncia de receita deverá estar acompanhada de estimativa do impacto orçamentário-financeiro no exercício em que deva iniciar sua vigência e nos dois seguintes, atender ao disposto na lei de diretrizes orçamentárias e a pelo menos uma das seguintes condições:                
I - demonstração pelo proponente de que a renúncia foi considerada na estimativa de receita da lei orçamentária, na forma do art. 12, e de que não afetará as metas de resultados fiscais previstas no anexo próprio da lei de diretrizes orçamentárias;
II - estar acompanhada de medidas de compensação, no período mencionado no caput, por meio do aumento de receita, proveniente da elevação de alíquotas, ampliação da base de cálculo, majoração ou criação de tributo ou contribuição.
Segundo o relatório de auditoria (peça 3, p. 21) , este art. 14 tem como objetivo principal "alcançar a neutralidade orçamentária nas decisões de alterações na legislação tributária, dar transparência e incluir no processo de planejamento fiscal-orçamentário o debate sobre a concessão ou a ampliação de benefícios tributários".
Para suportar a classificação do Repetro como um benefício tributário, a equipe de auditoria utilizou a definição de renúncia de receita do § 1º do art. 14 da LRF:
§ 1º A renúncia compreende anistia, remissão, subsídio, crédito presumido, concessão de isenção em caráter não geral, alteração de alíquota ou modificação de base de cálculo que implique redução discriminada de tributos ou contribuições, e outros benefícios que correspondam a tratamento diferenciado.
Entendia a equipe que o dispositivo se vale de uma definição em sentido amplo, pois a renúncia de receita compreenderia qualquer benefício com tratamento diferenciado. Além disso, o rol de instrumentos enumerados pelo parágrafo primeiro seria exemplificativo, e não restritivo. Como o Repetro envolve a suspensão de tributos incidentes sobre a importação dos bens abrangidos pelo regime especial, ele deveria ser enquadrado como uma renúncia de receita, sendo necessário, portanto, que sua prorrogação estivesse acompanhada da estimativa do impacto financeiro no exercício em que iniciasse sua vigência e nos dois subsequentes, atendesse ao disposto na LDO, bem como demonstrasse que a renúncia foi considerada na estimativa de receita no PLOA ou estar acompanhada de medidas de compensação no respectivo exercício financeiro.
Em seus comentários ao achado da não obediência do art. 14 da LRF na prorrogação do Repetro, a SRFB informou (peça 5, p. 3) que, no seu entendimento, o conceito de renúncia de receita "para fins de atendimento das condições pela LRF é mais amplo e admite como exceções apenas aquelas dispostas no §3º do art. 14. Logo, embora o Repetro não seja considerado um gasto tributário, entende-se que os efeitos financeiros do regime devem estar ponderados nas estimativas de receitas". O §3º citado pelo órgão estabelece:
§ 3º O disposto neste artigo não se aplica:
I - às alterações das alíquotas dos impostos previstos nos incisos I, II, IV e V do art. 153 da Constituição, na forma do seu § 1º;
II - ao cancelamento de débito cujo montante seja inferior ao dos respectivos custos de cobrança.
Os impostos enumerados pelo inciso I são o Imposto de Importação (II) , o Imposto de Exportação (IE) , o Imposto sobre Produtos Industrializados (IPI) e o Imposto sobre Operações de Crédito, Câmbio e Seguros (IOF) . Portanto, as exigências do art. 14 não necessitam ser atendidas quando houver alteração de alíquota em algum desses quatro tributos. O Repetro não é implementado por meio de alteração de alíquota, mas pela suspensão no pagamento dos tributos, o que o excluiria da exceção do parágrafo terceiro.
Porém, a SRFB entendeu que a prorrogação do Repetro não se enquadraria na hipótese de ampliação de benefício tributário, pois presumia que não haveria alteração entre as hipóteses constantes da lista prevista no §1º do caput do art. 458 do Decreto 6.759, de 5/2/2009, segundo o qual:
Art. 458. O regime aduaneiro especial de exportação e de importação de bens destinados às atividades de pesquisa e de lavra das jazidas de petróleo e de gás natural - REPETRO, previstas na Lei nº 9.478, de 6 de agosto de 1997, é o que permite, conforme o caso, a aplicação dos seguintes tratamentos aduaneiros (Decreto-Lei nº 37, de 1966, art. 93, com a redação dada pelo Decreto-Lei nº 2.472, de 1988, art. 3º) :
 (...) 
§ 1º Os bens de que trata o caput são os constantes de relação elaborada pela Secretaria da Receita Federal do Brasil (Redação anterior à alteração pelo Decreto 9.128/2017) .
Como estariam mantidas inalteradas as condições anteriores do Repetro, a base de cálculo e as projeções quanto às renúncias de receitas seriam mantidas, por isso "os eventuais efeitos financeiros estariam refletidos de forma endógena na estimativa de receita" (peça 5, p. 4) . 
A equipe de auditoria discordou da RFB, afirmando que as prorrogações de renúncias de receitas devem observar os mesmos requisitos exigidos nos casos de concessão e ampliação. É citado o Acórdão 747/2010-TCU-Plenário, relator min. Augusto Nardes, que decidiu:
9.2. determinar ao Ministério da Fazenda que:
9.2.1. observe, quando da prorrogação de renúncias de receitas, as condições estabelecidas no art. 14 da Lei de Responsabilidade Fiscal;
Análise dos achados na instrução inicial
Na instrução inicial do presente processo, foi apontado que, após o encerramento da auditoria, foi publicada a Lei 13.586/2017 (convertida da Medida Provisória 795/2017) , que promoveu significativas alterações no Repetro, concluindo pela necessidade de novos esclarecimentos da SRFB para que a análise dos achados pudesse ser realizada.
Primeiro, a Receita Federal afirmou que o Repetro não constituiria um gasto tributário porque não haveria perda de arrecadação no longo prazo com os tributos IPI, PIS/Pasep e Cofins, e porque o Imposto de Importação seria um tributo regulatório. Todavia, foram inseridos novos dispositivos que poderiam resultar em renúncia de receitas, não apenas nestes tributos, mas também no IRPJ, no IRRF e na CSLL, sendo que a própria Receita Federal incluiu tais alterações no Demonstrativo de Gastos Tributários referente ao PLOA 2018 (peça 18, p.145) .
Segundo, a SRFB afirmou que as condições do Repetro não seriam alteradas na sua prorrogação, por isso não haveria mudança na base de cálculo e na estimativa de receitas. Porém, verifica-se que a Lei 13.586/2017 realizou amplas alterações no Repetro. 
De acordo com a instrução inicial, antes da prorrogação, o Repetro constituía-se em um único regime aduaneiro especial: a admissão temporária para utilização econômica com dispensa do pagamento dos tributos federais proporcionalmente ao tempo de permanência dos bens no território aduaneiro. A Lei 13.586/2017 introduziu dois novos regimes tributários especiais. 
O primeiro deles é o regime tributário especial de importação definitiva com suspensão total, com base legal no art. 5º da Lei 13.586/2017:
Art. 5º Fica instituído o regime especial de importação com suspensão do pagamento dos tributos federais de bens cuja permanência no País seja definitiva e que sejam destinados às atividades de exploração, de desenvolvimento e de produção de petróleo, de gás natural e de outros hidrocarbonetos fluidos, previstas nas Leis nº s 9.478, de 6 de agosto de 1997, 12.276, de 30 de junho de 2010, e 12.351, de 22 de dezembro de 2010. 
§ 1º A suspensão de que trata o caput deste artigo aplica-se aos seguintes tributos:
I - Imposto sobre Importação (II) ;
II - Imposto sobre Produtos Industrializados (IPI) ;
III - Contribuição para o PIS/Pasep-Importação; e
IV - Cofins-Importação.
O segundo é o regime tributário especial de industrialização, com base legal no art. 6º da Lei 13.586/2017.
Art. 6º Fica suspenso o pagamento de tributos federais na importação ou na aquisição no mercado interno de matérias-primas, de produtos intermediários e de materiais de embalagem para serem utilizados integralmente no processo produtivo de produto final destinado às atividades de que trata o caput do art. 5º desta Lei. 
§ 1º O disposto no caput deste artigo aplica-se aos seguintes tributos: (Produção de efeito) 
I - Imposto sobre Importação;
II - Imposto sobre Produtos Industrializados;
III - Contribuição para o PIS/Pasep-Importação;
IV - Cofins-Importação;
V - Contribuição para o PIS/Pasep; e
VI - Cofins.
Além do regime de admissão temporária (Repetro tradicional) e dos dois regimes tributários especiais (instituídos pela Lei 13.586/2017) , há uma quarta modalidade do Repetro, que é o regime aduaneiro especial de admissão temporária para utilização econômica com pagamento proporcional, quando a utilização econômica estiver relacionada às atividades de exploração, desenvolvimento e produção de petróleo e de gás natural, conforme o art. 376, alínea 'a', do Decreto 6.759/2009, o Regulamento Aduaneiro. A esta nova configuração do Repetro foi dado o nome de Repetro-Sped, cujas quatro modalidades atuais podem ser assim resumidas:
Regime aduaneiro especial de admissão temporária para utilização econômica com dispensa do pagamento proporcional, para bens destinados às atividades de pesquisa e de lavra das jazidas de petróleo e de gás natural, que era o Repetro original;
Regime aduaneiro especial de admissão temporária para utilização econômica com pagamento proporcional, para bens relacionados às atividades de exploração, desenvolvimento e produção de petróleo e de gás natural;
Regime tributário especial de importação definitiva com suspensão total dos tributos federais, de bens cuja permanência no país seja definitiva e que sejam destinados às atividades de exploração, de desenvolvimento e de produção de petróleo, de gás natural e de outros hidrocarbonetos fluidos;
Regime tributário especial de industrialização, com suspensão dos tributos federais, para importação ou aquisição no mercado interno de matérias-primas, de produtos intermediários, de materiais de embalagem voltados às atividades de exploração, desenvolvimento e produção de petróleo, gás natural e outros hidrocarbonetos fluidos.
A seguir são apresentadas as análises dos dois achados na instrução inicial.
Não inclusão do Repetro no demonstrativo regionalizado do efeito de renúncias de receitas e no demonstrativo regionalizado de renúncia de receitas
Nos comentários ao relatório de auditoria, a SRFB afirmou que o Repetro não se enquadrava no conceito de gasto tributário, por isso não deveria constar do Demonstrativo de Gastos Tributários. Porém, após as mudanças da Lei 13.586/2017, no DGT que acompanhou o PLOA 2018, foram apresentadas estimativas de renúncias de receitas decorrentes da Medida Provisória 795/2017, que foi convertida na Lei 13.586/2017, que alterou o Repetro. A própria norma determinou que o montante da renúncia fiscal relativa a aspectos específicos das alterações no Repetro fosse incluído no demonstrativo de renúncias que acompanha o PLOA:
Art. 9º O Poder Executivo federal, com vistas ao cumprimento do disposto no inciso II do caput do art. 5º e no art. 14 da Lei Complementar nº 101, de 4 de maio de 2000 (Lei de Responsabilidade Fiscal) , incluirá o montante da renúncia fiscal decorrente da aplicação do disposto nos §§ 2º, 3º e 4º do art. 1º e nos arts. 3º, 5º e 6º desta Lei no demonstrativo a que se refere o § 6º do art. 165 da Constituição Federal que acompanhar o projeto de lei orçamentária anual e fará constar das propostas orçamentárias subsequentes os valores relativos à referida renúncia.
As estimativas não se referem a todos os aspectos do Repetro, mas a alguns dispositivos específicos da Lei 13.586/2017:
Para fins de determinação do lucro real e da base de cálculo da Contribuição Social sobre o Lucro Líquido (CSLL) , poderão ser integralmente deduzidas as importâncias aplicadas, em cada período de apuração, nas atividades de exploração e produção de jazidas de petróleo e de gás natural. A despesa de exaustão decorrente de ativo formado mediante gastos aplicados nas atividades é dedutível e poderá ser acelerada;
Introdução de novos percentuais máximos para a parcela relativa aos serviços de afretamento e aluguel sujeitos à redução de 0% da alíquota do IRRF em contratos com execução simultânea de serviços relacionados à exploração e produção de petróleo, nos termos do §9º do art. 1º da Lei 9.481/1997;
Redução das multas de mora e de ofício, em relação à diferença devida, incidentes sobre os fatos geradores de IRRF ocorridos até 31/12/2014, a qual seja recolhida até 1/2018, pelo contribuinte pessoa jurídica, mediante aplicação dos limites previstos no §2º do art. 1º da Lei 9.481/1997.
Suspensão dos tributos federais: 1) de bens de permanência definitiva no país e 2) de matérias-primas, produtos intermediários e materiais de embalagem importados ou adquiridos no mercado interno para serem utilizados integralmente no processo produtivo. Em ambos os casos (1 e 2) , destinados às atividades de exploração, desenvolvimento e produção de petróleo e gás natural e outros hidrocarbonetos fluídos.
Estas alterações constam do DGT 2018, mas não dos DGT 2019 e 2020. Observa-se que, na visão da Receita Federal, algumas das alterações promovidas no Repetro pela Lei 13.586/2017 poderiam ser consideradas gastos tributários. 
Por meio do Ofício 172/2019-TCU/Semag (peça 13) , foi solicitado à SRFB, em diligência, que apresentasse nova análise quanto ao enquadramento do Repetro ou de parte dele como gasto tributário, após o advento da Lei 13.586/2017, e da necessidade de o programa constar do demonstrativo regionalizado, sobre as receitas e as despesas, decorrente de benefícios de natureza tributária, conforme exige o § 6º do art. 165 da CF/1988, seja o Demonstrativo de Gastos Tributários ou outro demonstrativo que acompanhe o Projeto de Lei Orçamentária, discorrendo principalmente acerca da existência e da magnitude da perda de arrecadação decorrente do Repetro.
Não obediência ao disposto no art. 14 da LRF na prorrogação do Repetro
Quanto ao achado do não atendimento das exigências do art. 14 da LRF, a SRFB havia afirmado que não seria necessário implementar as medidas exigidas porque as alterações no Repetro não ensejariam mudança da base de cálculo, uma vez que a prorrogação não se enquadraria na hipótese de ampliação de benefício tributário. Porém, segundo a SRFB, "no caso de uma eventual inovação com inclusão de regras que ampliem a desoneração e que impliquem em renúncia adicional, os efeitos adicionais devem ser computados no efeito legislação com a finalidade de atender o disposto no inciso I do artigo 14 da LRF" (peça 5, p.4) . O que se verifica é que foram inseridas alterações significativas no Repetro e que possivelmente sua base de cálculo tenha sido alterada. 
O Ofício 172/2019-TCU/Semag (peça 13) também solicitou à Receita Federal que apresentasse nova análise quanto à necessidade de a prorrogação do Repetro e as alterações no programa promovidas pela Lei 13.586/2017 atenderem às exigências do art. 14 da LRF e se foram promovidas as medidas exigidas pelo dispositivo.
Falta de clareza quanto aos demonstrativos que atendem ao §6º do art. 165 da CF/1988
Na instrução inicial também foi observado que há falta de clareza nos expedientes da Receita Federal acerca de quais demonstrativos atenderiam ao §6º do art. 165 da CF/1988, que exige que o PLOA seja acompanhado de "demonstrativo regionalizado do efeito, sobre as receitas e despesas, decorrente de isenções, anistias, remissões, subsídios e benefícios de natureza financeira, tributária e creditícia".
O relatório de auditoria apontou como achado a não inclusão do Repetro no demonstrativo regionalizado exigido pela CF/1988 e no Demonstrativo de Gastos Tributários, descrevendo estes como dois demonstrativos diferentes (peça 3, p. 16-17) . Já a Receita Federal afirmou, nos comentários ao relatório de auditoria, que o achado de auditoria "trata do chamado Demonstrativo de Gastos Tributários, relatório em que são registradas as medidas desonerativas classificadas no conceito de gasto tributário" (peça 4, p.15) . No sítio da receita federal acerca do DGT, o órgão afirma que (disponível em: https://bit.ly/2KqT12G) :
Os Demonstrativos dos Gastos Tributários que acompanharam os Projetos de Lei Orçamentária Anual apresentam as previsões de renúncia realizadas para subsidiar a elaboração do orçamento para o exercício subsequente. Contém o impacto previsto das medidas de desoneração vigentes que se enquadram no conceito de gasto tributário.
Até o PLOA de 2018, o Executivo apresentava como demonstrativo exigido pela CF/1988 apenas o DGT. Porém, no PLOA 2019 foram apresentados novos demonstrativos, em atendimento à LDO 2019, que em seu Anexo II exigiu entre as seguintes informações complementares:
VII - memória de cálculo das estimativas para 2018:
 (...) 
f) dos subsídios financeiros e creditícios concedidos pela União, relacionados por espécie de benefício, identificando, para cada um, o órgão gestor, o banco operador, a respectiva legislação autorizativa e região contemplada, em cumprimento ao disposto no art. 165, § 6º, da Constituição, considerando:
1. discriminação dos subsídios orçamentários, com identificação dos códigos das respectivas ações orçamentárias e dos efeitos sobre a obtenção do resultado primário (despesa primária ou financeira) ;
2. discriminação dos subsídios não orçamentários, com identificação dos efeitos sobre a obtenção do resultado primário (despesa primária ou financeira) ;
3. valores realizados em 2015 e 2016;
4. valores estimados para 2017 e 2018, acompanhados de suas memórias de cálculo; e
5. efeito nas estimativas de cada ponto percentual de variação no custo de oportunidade do Tesouro Nacional, quando aplicável; e
g) das despesas com juros nominais constantes do demonstrativo a que se refere o inciso XXVII deste Anexo;
VIII - demonstrativos: (...) 
b) dos efeitos, por região, decorrente dos benefícios tributários, com indicação, por tributo, da perda de receita que lhes possa ser atribuída;
c) dos efeitos decorrentes das remissões e anistias, com indicação da perda de receita que lhes possa ser atribuída; e
d) dos efeitos decorrentes da instituição de demais medidas que provoquem redução de receitas não enquadradas nas modalidades de que tratam os demonstrativos das alíneas "b" e "c" deste inciso;
No PLOA 2019, foram apresentados: o Demonstrativo de Gastos Tributários, que demonstraria as informações acerca dos benefícios tributários (peças 6, 7 e 8, p. 1-23) ; o Demonstrativo de Remissões e Anistias (peça 8, p. 24) ; o Demonstrativo de Demais Desonerações Instituídas (peça 8, p. 25) ; e o Demonstrativo dos Benefícios Financeiros e Creditícios (peça 9) . 
Porém, a LDO não exige os mesmos demonstrativos em todos os exercícios. Até a LDO 2018, não constava a exigência do demonstrativo das remissões e anistias, nem do demonstrativo das demais desonerações, por isso o único demonstrativo apresentado foi o DGT. Não havia informações, por exemplo, acerca das anistias e remissões, conforme exige o §6º do art. 165 da CF/1988. 
O que se verifica é que a cada exercício o Executivo atende às exigências da LDO para publicação de demonstrativos de renúncias de receitas relativas às informações complementares. Em que pese os avanços verificados nos últimos anos em relação ao conteúdo da lei neste sentido, não se verifica uma sistemática que procure atender ao §6º do art. 165 da CF/1988 de forma plena e permanente. Dessa forma, o Ofício 172/2019-TCU/Semag (peça 13) solicitou à SRFB que informasse quais demonstrativos apresentados nas informações complementares ao Projeto de Lei Orçamentária Anual do exercício de 2019 atenderam ao §6º do art. 165 da CF/1988 e quais normativos internos do órgão regulam a elaboração e transparência desses demonstrativos, esclarecendo as diferenças conceituais entre as informações que devem constar em cada um deles.
Resposta da SRFB à primeira diligência e análise na segunda instrução
Após pedido de prorrogação de prazo, a Receita Federal respondeu tempestivamente ao Ofício 172/2019-TCU/Semag (peça 13) por meio do Ofício 1.434/2019-RFB/Gabinete, que encaminhou a Nota Técnica Cetad/Copan 146/2019 (peça 19) . A seguir é apresentada a manifestação da SRFB quanto aos dois achados relativos ao relatório de auditoria e a análise realizada na segunda instrução.
Não inclusão do Repetro no demonstrativo regionalizado do efeito de renúncias de receitas e no Demonstrativo de Gastos Tributários
Na Nota Técnica Cetad/Copan 146/2019 (peça 19, p.3) , a RFB destacou entre as mudanças promovidas pela Lei 13.586/2017, para fins de reanálise quanto ao enquadramento do Repetro como gasto tributário, a possibilidade de importação definitiva de bens, produtos, matérias primas e embalagens utilizados na exploração, desenvolvimento e produção de petróleo e gás natural com suspensão dos tributos federais incidentes na importação: PIS, Cofins, IPI e II, nos termos dos arts. 59 e 69 da referida lei. A SRFB realiza então a análise do STR de cada tributo para fins de enquadramento como gasto tributário.
No caso do PIS/Cofins e do IPI, o seu pagamento dá direito a créditos. Desta forma, a suspensão desses tributos na compra ou na importação de bens que sejam empregados em processos produtivos subsequentes resulta na postergação do recolhimento dos tributos, que deixam de ser aplicados nas etapas anteriores para serem cobrados nos estágios da venda ao consumidor final. Assim, não haveria efetivamente um gasto tributário.
Quanto ao Imposto de Importação, as mudanças promovidas no Repetro pela Lei 13.586/2017 resultaram no não condicionamento da suspensão do II a regimes aduaneiros especiais próprios da indústria petrolífera, tais como o drawback e a admissão temporária, e passou a permitir a internalização dessas mercadorias, desde que empregadas na cadeia produtiva. Na visão da SRFB (peça 19, p.5) , "a nova sistemática mantém-se no campo da função regulatória do Imposto de Importação. Pois o novo regime foi construído de forma a abranger toda a cadeia do petróleo, que possui regras de mercado peculiares no comércio internacional". Entende o órgão que o Repetro constitui uma política que se enquadra entre os objetivos que o II busca promover e cita a diferença em relação à Zona Franca de Manaus, em que as regras diferenciadas de tributação objetivam promover a redução das desigualdades regionais, ou seja, um objetivo diferente da razão de existência do II.
A SRFB não discorreu em sua manifestação acerca da renúncia de receita associada aos seguintes tributos: IRPJ, IRRF e CSLL. 
Quanto ao item "c" do questionamento do TCU, o órgão afirmou que (peça 19, p.7) :
os demonstrativos que atenderam o §6° do artigo 165 da Constituição Federal, referentes ao PLOA 2019, são o Demonstrativo de Gastos Tributários (DGT) , o Demonstrativo de Remissões e Anistias e o "Demais desonerações instituídas"; os dois últimos em anexo a esta nota técnica, o primeiro destes em formato atualizado e regionalizado, em atendimento a determinação do Acórdão 1758/2019-TCU-Plenário.
A RFB informou ainda que não existe normativo que regulamente a elaboração e a transparência desses demonstrativos.
A segunda instrução concordou com a SRFB quanto ao não enquadramento do Repetro como gasto tributário no caso do PIS/Cofins e do IPI, pois tais tributos são não-cumulativos, gerando direito a créditos, por isso a mera postergação na arrecadação não deve ser considerada como gasto tributário. Também se entendeu como correto o posicionamento da RFB ao não considerar os benefícios relacionados ao II como gastos tributários, uma vez que se trata de um tributo regulatório, e a sua suspensão pelo Repetro não representa um desvio ao Sistema Tributário de Referência do tributo.
A partir de uma análise da literatura acerca dos gastos tributários, a segunda instrução verificou que o elemento mais importante é o desvio ao sistema tributário de referência. Os tributos regulatórios operam por tornar mais dispendiosa uma conduta contrária aos interesses da política pública. Quando determinado bem ou conduta é excluída dessa tributação, o governo entende que não deve receber o mesmo tratamento punitivo, por isso não se pode considerar como um gasto tributário, mas sim como parte da imagem do STR. Nesses casos, qualquer pessoa ou transação não tributada fica fora da cobertura pretendida pela meta regulatória. 
A Receita Federal não havia discorrido, porém, acerca dos seguintes tributos que foram incluídos no Repetro pelas alterações da Lei 13.586/2017: IRPJ, IRRF e CSLL. Pela segunda instrução, tais tributos não são regulatórios e não seguem o princípio da não-cumulatividade. Portanto, a suspensão de tais tributos pelo Repetro não faria parte de seu STR, constituindo-se um desvio a ele, ou seja, deveria ser classificada como um gasto tributário e constar do DGT. Foi, então, encaminhado à SRFB o Ofício 12.150/2020-TCU/Seproc (peça 25) , para que apresentasse nova análise quanto ao enquadramento do Repetro no demonstrativo regionalizado a que se refere o §6º do art. 165 da CF/1988, após o advento da Lei 13.586/2017, especialmente no que se refere aos tributos IRPJ, IRRF e CSLL.
Não obediência ao disposto no art. 14 LRF na prorrogação do Repetro
Na Nota Técnica Cetad/Copan 146/2019 (peça 19, p.6) , a SRFB afirma que "tanto as novas mudanças do Repetro quanto a prorrogação do regime foram submetidas às condições impostas pelo art. 14 da LRF, mais especificamente, conforme o disposto no inciso I". Verificou-se que o órgão alterou seu posicionamento anterior, de que a prorrogação do Repetro não se enquadrava na exigência da LRF, quando entendia que a prorrogação do Repetro não traria alterações significativas. O inciso I inclui entre uma das possíveis condições para a instituição de renúncia de receita que se demonstre que ela tenha sido "considerada na estimativa de receita da lei orçamentária, na forma do art. 12, e de que não afetará as metas de resultados fiscais previstas no anexo próprio da lei de diretrizes orçamentárias".
Na segunda instrução, apontou-se que o governo federal vive, desde 2014, uma grave crise fiscal, com sucessivos déficits primários. Medidas têm sido tomadas com o objetivo de superar tal crise, como a instituição do teto orçamentário pela Emenda Constitucional 95/2016. Porém, as renúncias de receitas mantiveram a tendência de alta, alcançando em 2017 o montante projetado de R$ 362,9 bilhões, o que corresponde a 31,4% sobre a receita primária líquida e a 5,5% do PIB. O Anexo de Metas Fiscais da LDO estabelece que o retorno a um patamar sustentável das contas públicas envolve uma série de medidas para serem implementadas, entre as quais "revisão e aperfeiçoamento dos programas de benefícios tributários que, de acordo com o Demonstrativo de Gastos Tributários para o PLOA 2018, estima-se que alcançará cerca de 4% do PIB". 
Diante dessa conjuntura, o simples atendimento ao inciso I do art. 14 não se mostra como uma medida suficiente para garantir que novas desonerações instituídas não venham prejudicar ainda mais a sustentabilidade das contas públicas. A demonstração de que a renúncia de receita foi considerada na estimativa de receita da lei orçamentária não possui o condão de promover a melhora da situação fiscal do governo. É preciso dar início ao processo de redução das renúncias, e um passo importante foi dado pela LDO 2019, que estabeleceu que:
§ 3º O Chefe do Poder Executivo encaminhará ao Congresso Nacional plano de revisão de despesas e receitas, inclusive de incentivos ou benefícios de natureza financeira, tributária ou creditícia, para o período de 2019 a 2022, acompanhado das correspondentes proposições legislativas e das estimativas dos respectivos impactos financeiros anuais. 
Nessa linha, cabe mencionar o Acórdão 2198/2020-TCU-Plenário, relator ministro Vital do Rêgo, que firma o entendimento de que "as leis e demais normativos que instituírem benefícios tributários e outros que tenham o potencial de impactar as metas fiscais somente podem ser aplicadas se forem satisfeitas as condicionantes constitucionais e legais mencionadas" (art. 167, inciso II, da Constituição da República, art. 113 do ADCT, arts. 14 a 16 da Lei Complementar 101/2000 e dispositivos específicos de cada LDO) . Por meio do julgado, esta Corte de Contas busca resguardar o objetivo final pretendido pelo legislador ao incluir condicionantes à instituição de renúncias de receitas tributárias, que é o de conformá-las, ampla e sistemicamente, com o pressuposto da gestão fiscal estabelecido no art. 1º, § 1º, da LRF, garantindo-se a sua consistência com as premissas e os objetivos da política econômica nacional expressamente definidos no Anexo de Metas Fiscais que integra a Lei de Diretrizes Orçamentárias. 
No entanto, apesar das ressalvas, entendeu-se que as alterações no Repetro promovidas pela Lei 13.586/2017 atenderam aos requisitos do art. 14 da LRF. Tais mudanças iniciaram sua vigência a partir de primeiro de janeiro de 2018, conforme o art. 10 da norma. Nas informações complementares do PLOA 2018, elaborado em 2017, constam do DGT as estimativas de renúncias de receitas do Repetro (peça 18, p.145) para 2018 e os dois exercícios subsequentes. Portanto, entende-se que o art. 14 da LRF foi atendido, não subsistindo o achado do relatório de auditoria.
Exame Técnico
A SRFB respondeu tempestivamente ao Ofício 12.150/2020-TCU/Seproc (peça 25) , por meio do Ofício 146/2020-RFB/Audit/Diaex (peça 29) , que encaminhou a Nota Cetad/Copan 2.084, de 15/4/2020. 
Segundo a Receita Federal (peça 29, p. 3) , "a classificação de uma renúncia como Gasto Tributário é uma tarefa que envolve certo grau de subjetividade, especialmente quando da definição do Sistema Tributário de Referência". A afirmação das SRFB é coerente com a literatura. Segundo Brown (Tax expenditures in Australia. In: BRIXI, H. P.; VALENDUC, C. M. A.; SWIFT, Z. L - Orgs.- Tax expenditures: shedding light on government spending through the tax system. Washington-DC: The World Bank, 2003, p. 51) , a definição do sistema de referência envolve um elemento de julgamento, variando entre diferentes países e dentro de um mesmo país ao longo do tempo. Para a OCDE (Tax Expenditures in OECD Countries. Paris: OCDE, 2010, p. 149) ,
[a] definição de um sistema tributário de referência tem uma influência importante no resultado das avaliações dos gastos tributários. Alguns países têm benchmarks elaborados com significativa especificidade, enquanto outros têm apenas definições implícitas de gastos tributários dos quais seus sistemas de benchmark são inferidos.
Portanto, a definição do STR é sujeita a certo grau de subjetividade da administração tributária. O órgão fiscal afirma (peça 29, p. 4) que o compromisso primordial é sempre a transparência, por isso, mesmo que nem todos os quesitos estejam evidentes, deve-se priorizar o registro. Todavia, é condição necessária para a classificação como gasto tributário que a perda de arrecadação seja indubitável e razoavelmente mensurável. Quando não é evidente um parâmetro de comparação, não seria possível o cálculo de um valor coerente com a realidade. Nesses casos, a SRFB entende que seja melhor oferecer alternativas de publicidade dos dados, como a publicação do volume de operações, da arrecadação tributária ou da carga tributária de determinado setor.
Quanto à CSLL e ao IRPJ, a SRFB afirma que a base de cálculo desses dois tributos possui regras semelhantes. A Lei 13.586/2017 permitiu, para fins de determinação do lucro real e da base de cálculo da CSLL, a dedução integral das despesas com a exploração e a produção de jazidas de petróleo e gás natural (art. 1º) , observado que a despesa de exaustão decorrente do ativo formado mediante os gastos aplicados nas atividades de desenvolvimento para viabilizar a produção de campo de petróleo ou de gás natural é dedutível na apuração do lucro real (§1º) , podendo ser considerada a exaustão acelerada do ativo (§2º) . Segundo a SRFB (peça 28, p. 5) :
No caso do desenvolvimento, foi permitido às empresas do setor de petróleo e gás natural diminuir a base de cálculo de IRPJ e CSLL por meio da exaustão acelerada, reduzindo a base de cálculo em um primeiro momento, mas devendo acrescentar à apuração da base os valores que foram antecipados após o atingimento do limite de exaustão acumulada (valor do ativo) . 
Logo, tanto a dedução integral quanto a exaustão acelerada, para fins de dedução da base de cálculo do IRPJ e da CSLL, proporcionam uma mudança no fluxo de recolhimento dos tributos, mas que não possui efeito definitivo na arrecadação. Por isso, como o enfoque de longo prazo é adotado na construção do Sistema Tributário de Referência, essas duas inovações não foram consideradas gastos tributários.
Entende-se que a SRFB tem razão em não considerar como gastos tributários a dedução integral das despesas com produção e exploração de jazidas de petróleo e gás natural e a exaustão acelerada dos ativos formados pelo desenvolvimento, tendo em vista que haverá arrecadação do tributo considerando-se o longo prazo. 
O principal objetivo do art. 1º da MP 795/2017, convertida na Lei 13.586/2017, segundo a exposição de motivos da norma, foi (peça 31, p. 1) :
 (...) atualizar a terminologia utilizada pela legislação tributária de forma a tornar incontroverso o tratamento tributário dado às importâncias aplicadas, em cada período de apuração, nas atividades de pesquisa e de desenvolvimento para a produção de petróleo, e a reduzir a litigiosidade atualmente existente nas esferas administrativas e judiciais.
O litígio tinha origem, principalmente, na aplicação do art. 12 do Decreto-Lei 62/1966, que permitia à Petrobrás deduzir, para efeito de determinação do lucro sujeito à tributação, as importâncias aplicadas em cada exercício na prospecção e extração do petróleo cru. Quando foi extinto o monopólio da empresa na pesquisa, lavra, refino e transporte de petróleo e gás natural, questionou-se se este dispositivo não seria extensível às demais empresas, tendo em vista que o §2º do art. 173 da CF/1988 estabelece que as empresas públicas e as sociedades de economia mista não podem gozar de privilégios fiscais não extensivos às do setor privado.
Um dos principais pontos do litígio era que a administração tributária considerava que as despesas com o desenvolvimento das jazidas seriam pré-operacionais, que possuem o caráter de viabilizar a extração de petróleo, por isso não poderiam ser deduzidas para fins de apuração do IRPJ e da CSLL do período, sendo passível apenas de exaustão. Já os contribuintes entendiam que as despesas da fase de desenvolvimento fariam parte da fase de produção do petróleo e gás natural, por isso poderiam ser deduzidas integralmente da base de cálculo do IRPJ e da CSLL. O julgamento no Conselho Administrativo de Recursos Fiscais (Carf) , por meio do Acórdão 1402-002.419-4ª Câmara/2ª Turma Ordinária, de 22/3/2017, foi favorável aos contribuintes. 
O §1º do art. 1º da Lei 13.586/2017 buscou solucionar esse litígio, afirmando que os gastos realizados com atividades de desenvolvimento devem ser ativados e estarão sujeitos à exaustão. E os §§ 2º a 4º autorizam que o reconhecimento da despesa de exaustão para fins tributários seja efetuado de forma acelerada mediante aplicação de um fator de dois inteiros e cinco décimos. 
Segundo o Decreto 9.580/2018, o Regulamento do Imposto sobre a Renda (RIR) :
	[sobre a exaustão de recursos]:
Art. 336. Poderá ser computada como custo ou encargo, em cada período de apuração, a importância correspondente à diminuição do valor de recursos minerais, resultante da sua exploração.
 (...) 
Art. 337. Poderá ser computada como custo ou encargo, em cada período de apuração, a importância correspondente à diminuição do valor de recursos florestais, resultante de sua exploração
 (...) 
	       [sobre despesas pré-operacionais]:
Art. 338. Para fins de determinação do lucro real, não serão computadas, no período de apuração em que incorridas, as despesas (Lei nº 12.973, de 2014, art. 11, caput) :
I - de organização pré-operacionais ou pré-industriais, inclusive da fase inicial de operação, quando a empresa houver utilizado apenas parcialmente o seu equipamento ou as suas instalações; e
II - de expansão das atividades industriais.
Parágrafo único. As despesas a que se refere o caput poderão ser excluídas para fins de determinação do lucro real, em quotas fixas mensais e no prazo mínimo de cinco anos, contado a partir (Lei nº 12.973, de 2014, art. 11, parágrafo único) :
I - do início das operações ou da plena utilização das instalações, na hipótese prevista no inciso I do caput; e
II - do início das atividades das novas instalações, na hipótese prevista no inciso II do caput.
Assim, a exaustão consiste no reconhecimento, como custo ou encargo, em cada período de apuração, da importância correspondente à diminuição do valor dos recursos florestais, minerais e outros recursos naturais esgotáveis ou de exaurimento determinado, resultantes da exploração dos mesmos. E os custos pré-operacionais necessários para viabilizar a atividade poderiam ser deduzidos dentro do período de exploração. O que a Lei 13.586/2017 permitiu é que todas as empresas, além da Petrobrás, deduzam integralmente estas despesas em um período mais curto. Destarte, considerando-se o enfoque de longo prazo do STR adotado pela Receita Federal, tal benefício não se enquadra como gasto tributário.
Quanto ao IRRF, a Receita Federal afirma (peça 29, p. 6) que se refere "às diferentes formas de tratamento da renda que não estão compreendidas no IRPF e IRPJ" e que "incide, exclusivamente, sobre formas peculiares de manifestação de riqueza".
A Lei 13.586/2017, em alteração à Lei 9.481/1997, definiu percentuais máximos para a parcela relativa aos serviços de afretamento e aluguel, sujeitos à redução de 0% da alíquota do IRRF, em contratos com execução simultânea de serviços relacionados à exploração e produção de petróleo. Dessa forma, a norma não estabeleceu um benefício tributário, pelo contrário, estabeleceu um limite para que o benefício possa ser usado em contratos com execução simultânea.
Segundo a Receita Federal (peça 29, p. 7) , a principal função do IRRF nesse caso seria o de servir como instrumento de tributação que coíbe práticas de evasão da base tributável. Como os contratos de prestação de serviços de afretamento e aluguel possuem alíquota de 0%, e uma vez que a prática é a de estabelecer contratos mistos, em que ocorre simultaneamente a prestação de serviços relacionados com a exploração e produção do petróleo, tal alíquota poderia ser aplicada também para tais serviços. Assim, os limites percentuais máximos estabelecidos buscam, segundo a SRFB (peça 29, p. 7) atender:
 (...) a necessidade anterior que a Administração Tributária tinha de se apurar os montantes tributáveis do contrato, evitando que as empresas transferissem artificialmente seus lucros para o exterior aproveitando-se da alíquota zero nas remessas para empresas vinculadas nos pagamentos de afretamento e aluguel. 
A partir da alteração, segundo o órgão, "a redução dos limites para fins de alíquota zero possui mais caráter de oneração, ao presumir uma parcela tributável de prestação de serviço, do que de renúncia quando permitia uma regra geral mais permissiva". Segundo a exposição de motivos da MP 795/2017 (peça 31, p. 3) :
O §11 estabelece o percentual máximo atribuído ao contrato de afretamento ou aluguel de embarcações marítimas e do contrato de prestação de serviço, relacionados às atividades de transporte, movimentação, transferência, armazenamento e regaseificação de gás natural liquefeito para fins de aplicação da redução a zero de IRRF prevista no inciso I do caput, visando a evitar o abuso na utilização do referido benefício e a transferência de lucros para o exterior
Por conseguinte, concorda-se com a SRFB ao não considerar como gasto tributário a fixação de percentuais máximos para a parcela de serviços de afretamento e aluguel sujeitos à alíquota de 0% em contratos com execução simultânea com serviços de exploração e produção de petróleo.
Apesar de o Repetro não se enquadrar no conceito de gasto tributário, isso não significa que ele não deve constar do Demonstrativo Regionalizado sobre as Receitas e as Despesas decorrentes de Benefícios de Natureza Tributária, exigido pelo §6º do art. 165 da CF/1988, pois este utiliza um conceito mais amplo de benefícios tributários, que compreende outros tipos de renúncias. Assim, é preciso diferenciar o demonstrativo regionalizado do Demonstrativo de Gastos Tributários (DGT) , como fez a LDO 2019, exigindo informações acerca de remissões e anistias e demais desonerações instituídas. Desta forma, entende-se que a polêmica entre a equipe de auditoria e a SRFB acerca da inclusão do Repetro no demonstrativo regionalizado se deu em virtude da falta de clareza quanto a quais informações deveriam compor o demonstrativo na época. A LDO 2019 solucionou tal falta de clareza ao exigir informações de forma mais detalhada.
Conclusão
Esta representação teve como objetivo analisar a necessidade de inclusão ou não do Repetro no Demonstrativo dos Gastos Tributários e no Demonstrativo Regionalizado sobre as Receitas e as Despesas decorrentes de Benefícios de Natureza Tributária; e se a prorrogação do Repetro deveria obediência ou não ao disposto no art. 14 da Lei de Responsabilidade Fiscal (LRF) , conforme determinação do Acórdão 1042/2018-TCU-Plenário, relator ministro Aroldo Cedraz.
A partir das análises empreendidas nesta instrução e nas duas anteriores, verificou-se que o Repetro não se enquadra no conceito de gasto tributário, por isso não deve constar do Demonstrativo de Gastos Tributários. Tal conceito foi desenvolvido com o objetivo de dar destaque para incentivos fiscais concedidos pelo governo para promover objetivos de políticas públicas. Para que determinado incentivo fiscal seja classificado como gasto tributário, o principal critério é o desvio a um Sistema Tributário de Referência. No caso do IPI e do PIS/Cofins, tais tributos são não-cumulativos, gerando direito a créditos, por isso a mera postergação na arrecadação não deve ser considerada como gasto tributário. A SRFB utiliza como critério do STR o longo prazo, assim, ainda que no curto prazo haja uma redução na arrecadação, esta é compensada no longo prazo. Este mesmo critério exclui a classificação do Repetro como gasto tributário no caso da dedução integral da base de cálculo do IRPJ e da CSLL no exercício das despesas de desenvolvimento de jazidas de petróleo e a possibilidade de exaustão acelerada, uma vez que o que ocorre é apenas uma postergação no recolhimento do tributo.
No caso do Imposto de Importação, trata-se de um tributo regulatório e a sua suspensão pelo Repetro não representa um desvio ao Sistema Tributário de Referência do tributo. Os tributos regulatórios operam por tornar mais dispendiosa uma conduta contrária aos interesses da política pública. Quando determinado bem ou conduta é excluída dessa tributação, o governo entende que não deve receber o mesmo tratamento punitivo, por isso não se pode considerar como um gasto tributário, mas sim como parte da imagem do STR. Nesses casos, qualquer pessoa ou transação não tributada fica fora da cobertura pretendida pela meta regulatória. 
Quanto ao IRRF, a Lei 13.586/2017 estabeleceu limites percentuais máximos para a parcela de serviços de afretamento e aluguel no caso de contratos com execução simultânea de serviços de exploração e produção de petróleo. O objetivo desses limites é evitar que serviços que seriam tributados sejam enquadrados na alíquota de 0% conferida aos serviços de afretamento e aluguel. Assim, tal medida não constitui um benefício fiscal, mas uma medida que busca evitar a evasão de divisas. 
Uma vez que o Repetro não se enquadra no conceito de gasto tributário, ele não deve fazer parte do Demonstrativo de Gastos Tributários. Porém, deve compor o Demonstrativo Regionalizado sobre as Receitas e as Despesas decorrentes de Benefícios de Natureza Tributária, exigido pelo §6º do art. 165 da CF88, já que este demonstrativo utiliza um conceito de benefício tributário mais amplo do que o de gasto tributário. Assim, o Repetro enquadra-se no Demonstrativo de Demais Desonerações Instituídas, o que já foi atendido pela SRFB, uma vez que o demonstrativo de 2017 apresenta as alterações da MP 795/2017 (peça 32, p. 2) .
No que se refere ao segundo ponto da determinação do Acórdão 1042/2018-TCU-Plenário, relator ministro Aroldo Cedraz, acredita-se ainda que as condições do art. 14 da LRF foram atendidas na prorrogação do Repetro, tendo em vista que o DGT PLOA 2018 apresentou as estimativas de renúncias de receitas para o exercício em que entrou em vigor e os dois subsequentes. 
Proposta de Encaminhamento
Ante o exposto, submetem-se os autos à consideração superior, propondo:
Conhecer da presente representação, satisfeitos os requisitos de admissibilidade previstos nos arts. 235 e 237, inciso VI, do Regimento Interno deste Tribunal, e no art. 103, § 1º, da Resolução - TCU 259/2014, para, no mérito, considerá-la improcedente, tendo em vista que o Repetro não deve constar do Demonstrativo dos Gastos Tributários, mas do Demonstrativo de Outras Desonerações Instituídas, relativo aos exercícios em que as alterações impactarem negativamente as estimativas de receita, que integra o Demonstrativo Regionalizado sobre as Receitas e as Despesas decorrentes de Benefícios de Natureza Tributária, exigido pelo §6º do art. 165 da Constituição Federal de 1988, e que foi atendido o disposto no art. 14 da Lei de Responsabilidade Fiscal quando da prorrogação do Repetro;
Dar ciência do acórdão que vier a ser proferido à Secretaria da Receita Federal do Brasil, destacando que o relatório e o voto que fundamentam a deliberação ora encaminhada podem ser acessados por meio do endereço eletrônico www.tcu.gov.br/acordaos e que, caso tenham interesse, o Tribunal pode encaminhar-lhes cópia desses documentos sem quaisquer custos;
4.1. Arquivar o presente processo, com fundamento no art. 169, inciso V, do Regimento Interno do Tribunal, uma vez que foi atendida a determinação 9.3 do Acórdão 1042/2018-TCU-Plenário, relator ministro Aroldo Cedraz;
É o Relatório.

não há

Não atuou.

REPRESENTAÇÃO. STN. QUESTIONAMENTOS SOBRE A OBRIGATORIEDADE DA INCLUSÃO DO REGIME ADUANEIRO ESPECIAL DE EXPORTAÇÃO E IMPORTAÇÃO DE BENS DESTINADOS ÀS ATIVIDADES DE PESQUISA E DE LAVRA DAS JAZIDAS DE PETRÓLEO E DE GÁS NATURAL (REPETRO) NO DEMONSTRATIVO DOS GASTOS GOVERNAMENTAIS INDIRETOS DE NATUREZA TRIBUTÁRIA (DGT) E SOBRE SUA SUJEIÇÃO AOS REQUISITOS POSTOS NO ART. 14 DA LRF, APLICÁVEIS À "CONCESSÃO OU AMPLIAÇÃO DE INCENTIVO OU BENEFÍCIO DE NATUREZA TRIBUTÁRIA DA QUAL DECORRA RENÚNCIA DE RECEITA", QUANDO DA PRORROGAÇÃO DO REPETRO. CONHECIMENTO. REPETRO NÃO DEVE CONSTAR DO DEMONSTRATIVO DOS GASTOS TRIBUTÁRIOS, MAS DO DEMONSTRATIVO DE DEMAIS DESONERAÇÕES INSTITUÍDAS, RELATIVO AOS EXERCÍCIOS EM QUE AS ALTERAÇÕES IMPACTAREM NEGATIVAMENTE AS ESTIMATIVAS DE RECEITA. ATENDIMENTO AO DISPOSTO NO ART. 14 DA LRF, NOS TERMOS DO ART. 9º DA LEI 13.586/2017. IMPROCEDÊNCIA. CIÊNCIA.

REPRESENTAÇÃO (REPR)

Secretaria de Macroavaliação Governamental (Semag).

Trata-se de representação autuada por força do item 9.3 do Acórdão 1042/2018-TCU-Plenário (relator: Ministro Aroldo Cedraz) , em face de supostas irregularidades tipificadas pela não da inclusão, pela Secretaria Especial da Receita Federal do Brasil (SRFB) , do Regime Aduaneiro Especial de Exportação e Importação de Bens Destinados às Atividades de Pesquisa e de Lavra das Jazidas de Petróleo e de Gás Natural (Repetro) no Demonstrativo dos Gastos Governamentais Indiretos de Natureza Tributária (DGT) ; e pelo não atendimento ao disposto no art. 14 da Lei Complementar 101/2000.
2.	       Conforme visto no Relatório, referido acórdão foi proferido na apreciação de relatório de auditoria para avaliação dos controles e da conformidade dos procedimentos realizado no âmbito do Repetro, ocasião em que foram identificadas duas supostas irregularidades que motivaram a autuação da presente ação de controle:
	a) não inclusão do Repetro no Demonstrativo dos Gastos Tributários (DGT) do Projeto de Lei Orçamentária Anual, previsto no §6º do art. 165 da Constituição Federal de 1988;
 	      b) não atendimento às exigências do art. 14 da Lei Complementar 101/2000, aplicáveis à "concessão ou ampliação de incentivo ou benefício de natureza tributária da qual decorra renúncia de receita", quando da prorrogação do Repetro (Decreto 9.128/2017) .
3.	      Para melhor compreensão da matéria, reproduzo os dispositivos que fundamentaram os dois achados, a revelar que os questionamentos em exame, suscitados no Acórdão 1042/2018-TCU-Plenário, apoiaram-se na premissa de que o Repetro seria uma forma de gasto tributário:
                  - Art. 165, § 6º, da Constituição Federal:
Art. 165. Leis de iniciativa do Poder Executivo estabelecerão: (...) 
§ 6º O projeto de lei orçamentária será acompanhado de demonstrativo regionalizado do efeito, sobre as receitas e despesas, decorrente de isenções, anistias, remissões, subsídios e benefícios de natureza financeira, tributária e creditícia.  (Grifei) .
- Art. 14, caput, da Lei de Responsabilidade Fiscal:
Art. 14. A concessão ou ampliação de incentivo ou benefício de natureza tributária da qual decorra renúncia de receita deverá estar acompanhada de estimativa do impacto orçamentário-financeiro no exercício em que deva iniciar sua vigência e nos dois seguintes, atender ao disposto na lei de diretrizes orçamentárias e a pelo menos uma das seguintes condições:   (...)  (grifei) .   
4.	Assim, as análises gravitaram em torno da natureza desse regime especial, se constituiria ou não despesa tributária. Em caso positivo, restaria confirmada a necessidade de inclusão, no DGT, dos valores do Repetro. Para a SRFB, o regime especial não se enquadraria no conceito de gasto tributário, ao passo que, segundo as conclusões preliminares da auditoria que motivou o Acórdão 1042/2018-TCU-Plenário e das primeiras instruções lavradas na presente representação, o Repetro seria caracterizado como uma forma de despesa tributária. Essa foi a controvérsia que impulsionou a instrução do feito.
5.	Diante da complexidade da matéria, a fase de instrução, conduzida pela Secretaria de Macroavaliação Governamental (Semag) , motivou diversas diligências à SRFB, em um processo quase dialógico, calcado em profundas análises do marco regulatório do Repetro, especialmente quanto aos dispositivos da Lei 13.586/2017, que instituiu esse regime especial, subsidiadas por fontes doutrinárias e pareceres técnicos da unidade jurisdicionada.
6.	Alfim, a Semag, em posições uniformes, acolheu as informações e entendimentos demonstrados pela SRFB, concluindo pela improcedência desta Representação, tendo em vista que:
	- o Repetro não se caracteriza como gasto tributário e, por isso, não deve constar do DGT;
	- o Repetro deve constar apenas no Demonstrativo de Demais Desonerações Instituídas, para os exercícios em que suas alterações impactarem negativamente as estimativas de receita que integra o DGT;
	- A SRFB atendeu ao disposto no art. 14 da Lei de Responsabilidade Fiscal quando da prorrogação do Repetro.
7.	Assentados esses esclarecimentos introdutórios, passo aos exames de admissibilidade e mérito.
8.             	Presentes os requisitos fixados nos arts. 235, caput, e 237, inciso VI, do Regimento Interno deste Tribunal, cumpre conhecer da representação.
9.	No mérito, endosso as análises e conclusões da unidade técnica, convergentes pela improcedência da Representação, incorporando-as a este Voto como razões de decidir.
10.	Os fundamentos das conclusões da unidade técnica, convergentes com a SRFB, podem ser assim resumidos:
	- o conceito de gasto tributário adotado pela SRFB tem por núcleo a promoção de objetivos de políticas públicas mediante a criação de uma exceção ao Sistema Tributário de Referência:
Gastos tributários são gastos indiretos do governo realizados por intermédio do sistema tributário, visando a atender objetivos econômicos e sociais e constituem-se em uma exceção ao Sistema Tributário de Referência, reduzindo a arrecadação potencial e, consequentemente, aumentando a disponibilidade econômica do contribuinte.
 (...) os    gastos    tributários    podem    ter    caráter compensatório, quando o governo não atende adequadamente a população quanto aos serviços de sua responsabilidade, ou caráter incentivador, quando o governo tem a intenção de desenvolver determinado setor ou região  (BRASIL, 20191; grifei) ;
	       - as desonerações tributárias do Repetro não se enquadram nesse conceito, pois são essencialmente regulatórias, sem objetivos econômicos e sociais imediatos (de políticas públicas) ; e/ou representam apenas uma postergação na arrecadação, cuja redução é compensada a longo prazo;   
	- por não se tratar de gasto tributário, os recursos do Repetro não precisam ser incluídos diretamente no DGT; mas subiste a necessidade de seu registro no Demonstrativo de Demais Desonerações Instituídas, previsto no Anexo II da Lei de Diretrizes Orçamentárias (para 2021, Lei 14.116/2020) , inciso VIII, alínea "d", específico para os efeitos decorrentes da instituição de demais medidas que provoquem redução de receitas não enquadradas como remissões, anistias ou outros benefícios tributários; o que, segundo a unidade técnica, já foi atendido pela SRFB;
	- quanto às exigências do art. 14 da Lei Complementar 101/2000, elas foram atendidas nos termos do art. 9º da Lei 13.586/2017 (publicada após o encerramento da auditoria que motivou a presente ação de controle) , com vigência a partir de 1º/1/2018; assim, a questão foi sanada já no PLOA 2018, não mais subsistindo o achado sob exame.
11.	Para melhor compreensão desses pontos, reproduzo, a seguir, com pontuais ajustes de forma, os trechos das conclusões da Semag que sintetizam os fundamentos de suas conclusões: 
A partir das análises empreendidas nesta instrução e nas duas anteriores, verificou-se que o Repetro não se enquadra no conceito de gasto tributário, por isso não deve constar do Demonstrativo de Gastos Tributários. Tal conceito foi desenvolvido com o objetivo de dar destaque para incentivos fiscais concedidos pelo governo para promover objetivos de políticas públicas. Para que determinado incentivo fiscal seja classificado como gasto tributário, o principal critério é o desvio [ou exceção] a um Sistema Tributário de Referência [conjunto de normas legais e contábeis, princípios tributários e parâmetros doutrinários que compõem um sistema tributário[footnoteRef:2]].  [2:  BRASIL. Centro de Estudos Tributários e Aduaneiro da Secretaria Especial da Receita Federal do Brasil. GASTO TRIBUTÁRIO - Conceito e Critérios de Classificação. Maio/2019. Disponível em: https://receita.economia.gov.br/dados/receitadata/renuncia-fiscal/demonstrativos-dos-gastos-tributarios/arquivos-e-imagens/sistema-tributario-de-referencia-str-v1-01.pdf. Acesso em 24/7/2021.] 
	             No caso do IPI e do PIS/Cofins, tais tributos são não-cumulativos, gerando direito a créditos, por isso a mera postergação na arrecadação não deve ser considerada como gasto tributário. A SRFB utiliza como critério do STR o longo prazo, assim, ainda que no curto prazo haja uma redução na arrecadação, esta é compensada no longo prazo. 
	             Este mesmo critério exclui a classificação do Repetro como gasto tributário no caso da dedução integral da base de cálculo do IRPJ e da CSLL no exercício das despesas de desenvolvimento de jazidas de petróleo e a possibilidade de exaustão acelerada, uma vez que o que ocorre é apenas uma postergação no recolhimento do tributo.
No caso do Imposto de Importação, trata-se de um tributo regulatório e a sua suspensão pelo Repetro não representa um desvio ao Sistema Tributário de Referência do tributo. Os tributos regulatórios operam por tornar mais dispendiosa uma conduta contrária aos interesses da política pública. Quando determinado bem ou conduta é excluída dessa tributação, o governo entende que não deve receber o mesmo tratamento punitivo, por isso não se pode considerar como um gasto tributário, mas sim como parte da imagem do STR. Nesses casos, qualquer pessoa ou transação não tributada fica fora da cobertura pretendida pela meta regulatória. 
Quanto ao IRRF, a Lei 13.586/2017 estabeleceu limites percentuais máximos para a parcela de serviços de afretamento e aluguel no caso de contratos com execução simultânea de serviços de exploração e produção de petróleo. O objetivo desses limites é evitar que serviços que seriam tributados sejam enquadrados na alíquota de 0% conferida aos serviços de afretamento e aluguel. Assim, tal medida não constitui um benefício fiscal, mas uma medida que busca evitar a evasão de divisas. 
Uma vez que o Repetro não se enquadra no conceito de gasto tributário, ele não deve fazer parte do Demonstrativo de Gastos Tributários. Porém, deve compor o Demonstrativo Regionalizado sobre as Receitas e as Despesas decorrentes de Benefícios de Natureza Tributária, exigido pelo §6º do art. 165 da CF88, já que este demonstrativo utiliza um conceito de benefício tributário mais amplo do que o de gasto tributário. Assim, o Repetro enquadra-se no Demonstrativo de Demais Desonerações Instituídas, o que já foi atendido pela SRFB, uma vez que o demonstrativo de 2017 apresenta as alterações da MP 795/2017 (peça 32, p. 2) .  (Grifei) .
12.	A explanação contida no parágrafo 91, retrotranscrito, é melhor esclarecida no parágrafo 86 da mesma instrução:
	86.  Apesar de o Repetro não se enquadrar no conceito de gasto tributário, isso não significa que ele não deve constar do Demonstrativo Regionalizado sobre as Receitas e as Despesas decorrentes de Benefícios de Natureza Tributária, exigido pelo §6º do art. 165 da CF/1988, pois este utiliza um conceito mais amplo de benefícios tributários, que compreende outros tipos de renúncias. Assim, é preciso diferenciar o demonstrativo regionalizado do Demonstrativo de Gastos Tributários (DGT) , como fez a LDO 2019, exigindo informações acerca de remissões e anistias e demais desonerações instituídas. Desta forma, entende-se que a polêmica entre a equipe de auditoria e a SRFB acerca da inclusão do Repetro no demonstrativo regionalizado se deu em virtude da falta de clareza quanto a quais informações deveriam compor o demonstrativo na época. A LDO 2019 solucionou tal falta de clareza ao exigir informações de forma mais detalhada.
13.	Com essas ponderações, acolho as conclusões da Semag, e endosso, com ajustes de forma, sua proposta de encaminhamento.
	Do exposto, VOTO por que seja aprovado o Acórdão que ora submeto a este Colegiado.
TCU, Sala das Sessões, em 28 de julho de 2021.
RAIMUNDO CARREIRO 
Relator